臺灣臺北地方法院民事判決　　　　　　100年度簡上字第213號
上　訴　人　中國信託商業銀行股份有限公司
法定代理人　辜松
訴訟代理人　施凱騰
　　　　　　官小琪
被上訴人　　陳松枝
　　　　　　廖美珠
上列當事人間請求撤銷贈與事件，上訴人對於中華民國100年3月
16日本院新店簡易庭100年度店簡字第17號判決提起上訴，經本
院於中華民國100年8月3日言詞辯論終結，判決如下：
    主      文
原判決廢棄。
被上訴人就坐落臺北市○○區○○段三小段一五五建號建物（門
牌福興路四十六巷二弄十一號四樓）全部及同小段二三八地號土
地應有部分八分之一於民國九十五年六月二日所為贈與行為及於
民國九十五年六月十六日所為所有權移轉行為應予撤銷。
被上訴人廖美珠就前項建物及土地於民國九十五年六月十六日經
臺北巿古亭地政事務所所為之所有權移轉登記應予塗銷。
第一、二審訴訟費用新臺幣肆仟壹佰伍拾元由被上訴人負擔。
    事實及理由
一程序方面：被上訴人陳松枝經合法通知，未於言詞辯論期日到
  場，核無民事訴訟法第386條所列各款情事，爰依上訴人之聲
  請，由其一造辯論而為判決。
二上訴人主張：被上訴人陳松枝於民國95年4月間積欠上訴人新
  臺幣（下同）159,022元及其利息與違約金，經上訴人於95年9
  月間聲請臺灣臺北地方法院（下稱臺北地院）核發支付命令確
  定，嗣於96年1月3日聲請強制執行，因未受清償而取得債權憑
  證。詎被上訴人陳松枝於95年6月16日以夫妻贈與為原因，將
  其所有坐落臺北市○○區○○段3小段155建號建物（門牌福興
  路46巷2弄11號4樓）全部及同小段238地號土地應有部分8分之
  1（下合稱系爭房地）移轉登記為被上訴人廖美珠所有，其無
  償行為有害及上訴人之債權等情，依民法第244條規定，求為
  撤銷被上訴人就系爭房地所為贈與行為及所有權移轉行為，並
  命被上訴人廖美珠塗銷上開所有權移轉登記之判決。原審為上
  訴人敗訴判決，上訴人不服，提起上訴，求為廢棄原判決，並
  為如主文第2、3項所示之判決。
三被上訴人廖美珠辯稱：系爭房地係被上訴人廖美珠獨資購買，
  原登記為被上訴人共有，嗣被上訴人廖美珠因健康欠佳，且身
  分證號碼與他人相同，方於90年間移轉登記為被上訴人陳松枝
  所有，其後發覺被上訴人陳松枝言行有異，常向家人要錢，再
  於95年移轉登記為被上訴人廖美珠所有，此後被上訴人陳松枝
  未曾返家，其欠款與被上訴人廖美珠無關，上訴人不應於5年
  後對被上訴人廖美珠請求等語。聲明請求駁回上訴。
四被上訴人陳松枝經合法之通知，未於言詞辯論期日到場，亦未
  提出書狀作何聲明或陳述。
五本院之判斷：
  上訴人主張：被上訴人陳松枝於95年4月間積欠上訴人159,022
  元及其利息與違約金，經上訴人於95年9月間聲請臺北地院核
  發支付命令確定，並於96年1月3日聲請強制執行，因未受清償
  而取得債權憑證，被上訴人陳松枝則於95年6月16日以夫妻贈
  與為原因，將其所有系爭房地移轉登記為被上訴人廖美珠所有
  ，原因發生日期為95年6月2日等情，業據提出客戶消費明細表
  、債權憑證、系爭房地登記謄本、異動索引及戶籍謄本為證，
  並經本院依職權調閱臺北地院95年度促字第39890號支付命令
  聲請卷及96年度執字第1501號強制執行卷，查核無誤，被上訴
  人亦不爭執，堪信為真實。惟上訴人主張：被上訴人陳松枝所
  為無償行為有害及上訴人之債權，上訴人得依民法第244條規
  定請求撤銷之，並命被上訴人廖美珠回復原狀等語，則為被上
  訴人廖美珠所否認。經查：
  (一)按民法第244條第1項之撤銷權，依同法第245條規定，自債
    權人知有撤銷原因時起，1年間不行使而消滅。此法定期間
    為除斥期間，期間經過時，權利即告消滅，故此除斥期間有
    無經過，縱未經當事人主張或抗辯，法院亦應先為調查認定
    ，以為判斷之依據（最高法院85年台上字第1941號判例意旨
    參照）。查被上訴人陳松枝固早於95年6月16日即以夫妻贈
    與為原因，將系爭房地移轉登記為被上訴人廖美珠所有，然
    原告主張於99年10月26日請領系爭房地之登記謄本及異動索
    引時，始知悉上開所有權移轉登記行為，並據以於99年11月
    4日提起本件訴訟等情，核與所提登記謄本及異動索引之記
    載相符，被上訴人亦未爭執。且上訴人於96年1月3日聲請對
    被上訴人陳松枝強制執行時，僅聲請執行薪資債權，並未陳
    報關於系爭房地之任何資料，復經本院依職權調閱臺北地院
    96年度執字第1501號執行卷宗，查核屬實。再參酌上訴人於
    99年10月26日請領系爭房地之登記謄本及異動索引後，隨即
    於99年11月4日提起本件訴訟等情，堪認上訴人主張於99 年
    10月26日以前不知上開所有權移轉登記一事，並非無據。故
    上訴人於99年10月26日知有撤銷原因後，迄94年7月19日提
    起本件訴訟，尚未逾1年之除斥期間，先予敘明。
  (二)次按債務人所為之無償行為，有害及債權者，債權人得聲請
    法院撤銷之；債權人依前項規定聲請法院撤銷時，得並聲請
    命受益人或轉得人回復原狀，民法第244條第1項、第4項定
    有明文。又債務人所有之財產除對於特定債權人設有擔保物
    權外，應為一切債務之總擔保，故債務人明知其財產不足清
    償一切債務，卻將財產贈與他人，債權人即得依民法第244
    條第1項規定，聲請法院撤銷其債權行為及物權行為（最高
    法院48年台上第1750號判例意旨參照），是以債務人所為之
    無償行為是否有害及債權，應以債務人行為時定之。本件被
    上訴人陳松枝於95年4月間積欠上訴人159,022元及其利息與
    違約金，然其於95年間之財產，僅有營利所得9,271元及91
    年份之1598cc國瑞汽車1輛（參見本院卷第16頁之稅務電子
    閘門財產所得調件明細表），上訴人主張該汽車係供營業用
    ，扣除折舊後之價值不高等語，被上訴人廖美珠亦未爭執，
    並表示被上訴人陳松枝無財產（參見本院卷第33、34頁之
    100年6月9日準備程序筆錄）。可見被上訴人陳松枝於95年6
    月間將系爭房地贈與並移轉登記為被上訴人廖美珠所有時，
    明知其所餘財產並不足清償對上訴人所負債務。故上訴人主
    張：被上訴人陳松枝於95年6月間所為上開無償行為，有害
    及上訴人之債權等語，並非無據。至於被上訴人廖美珠雖辯
    稱系爭房地原為其獨資購買等語，然未據舉證，何況系爭房
    地於86年2月13日移轉登記為被上訴人陳松枝所有，係以夫
    妻聯合財產更名為原因（參見原法院卷第11頁之異動索引）
    ，故被上訴人廖美珠所辯並不足採。從而，上訴人依民法第
    244條第1項、第4項規定，請求撤銷被上訴人就系爭房地所
    為贈與行為及所有權移轉行為，並命被上訴人廖美珠塗銷上
    開所有權移轉登記，為有理由。
六綜上所述，被上訴人依民法第244條第1項、第4項規定，請求
  撤銷被上訴人就系爭房地於95年6月2日所為贈與行為及於95年
  6月16日所為所有權移轉行為，並命被上訴人廖美珠塗銷上開
  所有權移轉登記，為有理由，應予准許。原審為上訴人敗訴判
  決，尚有未洽，上訴論旨求予廢棄改判，為有理由，爰由本院
  廢棄改判如主文第2、3項所示。
七本件事證已臻明確，兩造其餘攻擊防禦方法及所提證據，核與
  本件判決結果不生影響，爰不另一一論述，併予敘明。
八本件訴訟費用為第1審裁判費1,660元、第2審裁判費2,490元，
  共計4,150元，應由被上訴人負擔。
九據上論結，本件上訴為有理由。依民事訴訟法第436條之1第3
  項、第450條、第78條、第85條第1項、第87條第2項，判決如
  主文。
中    華    民    國    100    年    8    月    17    日
                  民事第二庭  審判長法官  張松鈞
                                    法官  陳杰正
                                    法官  林玲玉
以上正本係照原本作成。
本判決不得上訴。
中    華    民    國    100    年    8    月    17    日
                                  書記官  劉碧輝